【裁判字號】    97,易,660
【裁判日期】    970317
【裁判案由】    恐嚇取財
【裁判全文】
臺灣臺中地方法院刑事判決               97年度易字第660號
公  訴  人  臺灣臺中地方法院檢察署檢察官
被      告  壬○○
上列被告因恐嚇取財案件，經檢察官提起公訴（九十六年度偵字
第二七七六二號），本院合議庭裁定進行簡式審判程序，判決如
下：
    主    文
壬○○幫助意圖為自己不法之所有，以恐嚇使人將本人之物交付
，處有期徒刑月，如易科罰金，以銀元佰元即新臺幣玖佰元
折算壹日。
    犯罪事實
一、壬○○明知其與綽號「阿賓」之真實姓名年籍不詳成年男子
    相識未久，彼此間並非熟稔，並已預見「阿賓」向其借用金
    融機構存摺、提款卡、印章之目的，係用以提領該帳戶內之
    匯入款項，因該帳戶所有人名義與實際使用人不同，而可藉
    此躲避員警追查，可供不詳犯罪集團作為恐嚇取財之犯罪工
    具。惟壬○○在不違背其本意之下，竟基於幫助他人涉犯恐
    嚇取財罪行之不確定故意，於民國九十五年四月初，在臺中
    市○○區○○街六十五號一樓之上班處所，將其所申辦之臺
    灣郵政股份有限公司（更名前為中華郵政股份有限公司）臺
    中工業區郵局帳號0000000號（局號：000000
    0號）帳戶之存摺、提款卡、印章，交予該名綽號「阿賓」
    之男子使用，且同時告知提款卡密碼。綽號「阿賓」之人於
    收受後，復將上開帳戶資料轉售予鄭宗興、陳思齊、歐陽智
    盟、曾宏毅等人（均另由檢察官依法偵辦）為首之擄鴿勒贖
    集團使用。嗣該擄鴿勒贖集團即意圖為自己不法之所有，在
    臺南機場旁農地上，隨機擄取不特定人所飼養之放飛賽鴿，
    再依賽鴿腳環上之電話，於附表所示之時間、地點，向附表
    所示之鴿主勒贖款項，並要求匯入指定之帳戶內。致使各該
    鴿主因擔心其所飼養之賽鴿遭受不測而受有財產上之損失，
    心生畏懼，只得依從電話中之指示，匯款如附表所示之金額
    ，進入壬○○所提供之前揭郵局帳戶內，再由該擄鴿勒贖集
    團成員立即將前揭入帳款項領出，以此方式恐嚇取財得手。
二、案經彰化縣警察局移送臺灣彰化地方法院檢察署檢察官呈請
    臺灣高等法院臺中分院檢察署檢察長核轉臺灣臺中地方法院
    檢察署檢察官偵查起訴。
    理    由
一、本件被告壬○○於準備程序中，先就上開犯罪事實為有罪之
    陳述，且所犯係死刑、無期徒刑、最輕本刑為三年以上有期
    徒刑以外之罪，經本院合議庭依刑事訴訟法第二百七十三條
    之一第一項之規定，裁定由法官一人獨任進行簡式審判程序
    ，先此敘明。
二、上開犯罪事實，業據被告壬○○於本院審理時坦承不諱，核
    與證人即被害人癸○○、午○○、巳○○、丙○○、戊○○
    、辛○○、丁○○、己○○、丑○○、庚○○、酉○○、天
    ○○、辰○○、甲○○、未○○、子○○、亥○○、寅○○
    、申○○、乙○○、卯○○於警詢時證述之被害經過相符，
    並有各該被害人匯款資料、被告之郵局帳戶客戶歷史交易清
    單附卷可稽，足徵被告前揭自白應屬實情。按刑法第十三條
    所稱之故意本有直接故意（確定故意）與間接故意（不確定
    故意）之別，條文中「行為人對於構成犯罪之事實，明知並
    有意使其發生者」為直接故意，至於「行為人對於構成犯罪
    之事實，預見其發生而其發生並不違背其本意者」則屬間接
    故意；又間接故意與有認識的過失（又稱疏虞過失）之區別
    ，在於二者對構成犯罪之事實雖均預見其能發生，但前者對
    其發生並不違背其本意，後者則確信其不發生。而金融機構
    帳戶之申請甚為簡易方便，如係基於正當用途而有使用帳戶
    之必要，通常需用人得以自己名義申請辦理即可，本無假手
    他人之必要。倘該名綽號「阿賓」之男子非將被告提供之金
    融機構帳戶輾轉作為犯罪所得存提進出及其他不法用途，豈
    須隱匿自己真實姓名而向被告借用？又被告率將自己所有金
    融機構帳戶交予他人使用，且與該名男子僅相識未久，彼此
    間並非熟稔，衡之常情，如此乖離常態之交易行為，就一般
    具有相當社會經驗之人而言，當可輕易預見該人收取存摺、
    提款卡、印章係供作非法使用。再者，蒐集他人金融機構帳
    戶作為被害人匯入款項之交易媒介，用以隱匿真正犯罪者身
    分及資金流向之犯罪模式，多係用於恐嚇取財之犯罪，此乃
    一般使用人頭帳戶常見之非法利用類型，復經大眾傳播媒體
    再三披露，被告亦無從諉為不知。則該名綽號「阿賓」之不
    詳姓名成年男子於取得被告提供之金融機構帳戶後，嗣經用
    於恐嚇取財之不法用途，此種犯罪手法仍未逸脫於被告幫助
    他人犯罪意思之外，即屬被告所預見。而被告提供金融機構
    帳戶在先，縱已得悉該名男子可能作為上開犯罪用途，卻又
    容任該項犯罪行為之繼續實現，毫無積極取回前揭物品或其
    他主觀上認為不致發生該項犯罪結果之確信，足徵前揭犯罪
    行為自仍不違其本意，被告應具有幫助他人恐嚇取財犯罪之
    間接故意。綜上所陳，本案事證已臻明確，被告犯行至堪認
    定。
三、查被告行為後，九十四年二月二日修正公布之刑法條文已自
    九十五年七月一日起施行，其中與上開犯行有關之刑法第二
    條、第三十條、第三十三條第五款、第四十一條第一項、第
    五十五條、第六十七條均已修正，另刑法施行法增訂之第一
    條之一亦於九十五年六月十四日公布，並自同年月十六日起
    施行。按「行為後法律有變更者，適用行為時之法律，但行
    為後之法律有利於行為人者，適用最有利於行為人之法律」
    ，修正後刑法第二條第一項定有明文。此條規定係規範行為
    後法律變更所生新舊法律比較適用之準據法，本身尚無新舊
    法比較之問題，於新法施行後，應一律適用新法第二條第一
    項之規定，為「從舊從輕」之比較。而修正後刑法第五十五
    條但書係關於想像競合犯科刑之限制，為法理之明文化，非
    屬法律之變更（最高法院九十五年度第八次刑庭會議決議參
    照）。另刑法第三十條關於幫助犯之規定雖有修正，又刑法
    施行法另增列第一條之一之規定，然僅屬法律文字之修正或
    整合，並非刑罰輕重或要件內容之變更，自應逕依裁判時法
    即修正後刑法第三十條及刑法施行法第一條之一之規定論處
    （最高法院九十五年十一月七日九十五年第二十一次刑事庭
    會議決議參照），先予敘明。再按本次法律變更，比較時應
    就罪刑有關之共犯、未遂犯、想像競合犯、牽連犯、連續犯
    、結合犯，以及累犯加重、自首減輕暨其他法定加減原因（
    如身分加減）與加減例等一切情形，綜其全部罪刑之結果而
    為比較（最高法院九十五年五月二十三日九十五年度第八次
    刑庭會議決議參照）。茲就本件新舊法比較結果說明如下：
（一）關於罰金刑最低額之問題，被告所從屬之正犯罪名係刑法
      第三百四十六條第一項之恐嚇取財罪（詳如後述），法定
      刑中有科處罰金之規定。修正前刑法第三十三條第五款規
      定罰金為一元以上，修正後刑法第三十三條第五款則將罰
      金規定係新臺幣一千元以上，以百元計算之。經比較新舊
      法之結果，應以舊法較有利於被告。
（二）又修正前刑法第四十一條第一項前段規定：「犯最重本刑
      為五年以下有期徒刑以下之刑之罪，而受六個月以下有期
      徒刑或拘役之宣告，因身體、教育、職業、家庭之關係或
      其他正當事由，執行顯有困難者，得以一元以上三元以下
      折算一日，易科罰金。」再被告行為時之易科罰金折算標
      準，修正前罰金罰鍰提高標準條例第二條（現已刪除）規
      定，就其原定數額提高為一百倍折算一日。則本件被告行
      為時之易科罰金折算標準，如以銀元三百元折算一日，經
      折算為新臺幣後，應以新臺幣九百元折算為一日。惟修正
      後刑法第四十一條第一項前段則規定：「犯最重本刑為五
      年以下有期徒刑以下之刑之罪，而受六個月以下有期徒刑
      或拘役之宣告者，得以新臺幣一千元、二千元或三千元折
      算一日，易科罰金。」被告所犯係得易科罰金之罪，經比
      較修正前後之易科罰金折算標準，以修正前之規定較有利
      於被告。
（三）另被告係恐嚇取財罪之幫助犯，仍有適用刑法第三十條第
      二項減輕其刑規定之餘地（詳如後述）。而法定本刑中關
      於科處罰金刑之減輕，依修正後刑法第六十七條規定，其
      最高度及最低度同減輕之，而修正前刑法第六十八條所定
      ，僅減輕其最高度，經比較新舊法之結果，就罰金減輕其
      刑部分以新法對於被告較為有利。
    綜上，整體綜合比較法定罰金刑下限及罰金刑減輕等規定於
    修法前、後之差異，仍以修正前之規定較有利於被告，依刑
    法第二條第一項前段之規定，應一體適用修正前刑法之相關
    規定予以處斷。至於易刑處分部分，易科罰金之折算標準並
    不包括在上開最高法院刑事庭會議決議之「綜其全部罪刑之
    結果而為比較」之範圍，應逕依刑法第二條第一項之規定，
    就易科罰金折算標準部分適用修正前刑法第四十一條第一項
    前段之規定（最高法院九十六年度台非字第八五號刑事判決
    、臺灣高等法院暨所屬法院九十五年法律座談會刑事類第三
    號、第六號法律問題研討結果參照），附此敘明。
四、查被告壬○○提供存摺帳戶予他人恐嚇取財犯罪使用，雖並
    未參與上開犯罪之構成要件行為，然其顯係以幫助他人犯罪
    之意思，實施上開犯罪構成要件以外之行為，核其所為，係
    犯刑法第三十條第一項前段、第三百四十六條第一項之幫助
    恐嚇取財罪。而被告既係以單一幫助恐嚇取財行為侵害如附
    表所示被害人之財產法益，並觸犯數個罪名，為想像競合犯
    ，仍從一重之幫助恐嚇取財罪論處（類似見解詳參林山田所
    著，「刑法通論下冊」第一二三頁關於教唆連續犯之實務意
    見評析，二００三年十一月增訂八版二刷）。而被告僅係幫
    助他人實行恐嚇取財罪，為幫助犯，應依刑法第三十條第二
    項之規定，按恐嚇取財罪正犯之刑予以減輕。至於被告提供
    郵局帳戶致使如附表編號四、八、十七部分所示被害人匯入
    遭受恐嚇款項之犯罪事實部分，固未經檢察官詳載於起訴書
    內，然附表編號四之被害人與起訴書所列附表編號三之被害
    人同為巳○○，附表編號八之被害人與起訴書所列附表編號
    九之被害人亦同為丁○○，應屬各該被害人遭受恐嚇後，接
    續支付擄鴿贖款之數個舉動，而附表編號十七部分則與其餘
    記明公訴意旨之恐嚇取財犯行有想像競合犯之裁判上一罪關
    係，當均為起訴效力所及，基於審判不可分原則，本院自應
    併予審理，附此敘明。爰審酌被告提供帳戶予他人犯罪使用
    ，造成遭受恐嚇之人追查贓款及實際犯罪行為人發生阻礙，
    對於社會治安仍具有相當之危害性，及其犯罪動機、目的、
    手段、於本院審理時尚能坦承犯行之態度、具有國中畢業學
    歷之智識程度等一切情狀，量處如主文所示之刑，併諭知易
    科罰金之折算標準，以示懲儆。
五、又中華民國九十六年罪犯減刑條例係於九十六年七月四日經
    總統以華總一義字第０九六０００八三七六一號令公佈，並
    依該條例第十六條之規定，自九十六年七月十六日施行。而
    被告係於上開減刑條例施行前之九十六年七月十二日經臺灣
    彰化地方法院檢察署發布通緝，而於九十六年十月十八日為
    警將其緝獲到案，有臺灣彰化地方法院檢察署彰檢良偵敏緝
    字第九０七號通緝書及臺中市警察局第六分局通緝案件移送
    書各一份在卷可稽。則依同條例第五條之規定，被告既非自
    動歸案接受審判，自不得依同條例第二條第一項第三款之規
    定予以減刑，附此敘明。
據上論斷，應依刑事訴訟法第二百七十三條之一第一項、第二百
九十九條第一項前段，刑法第二條第一項前段、第三十條第一項
前段、第二項、第三百四十六條第一項、第五十五條、修正前刑
法第四十一條第一項前段，刑法施行法第一條之一第一項、第二
項前段，修正前罰金罰鍰提高標準條例第二條，現行法規所定貨
幣單位折算新臺幣條例第二條，判決如主文。
本案經檢察官戌○○到庭執行職務。
中    華    民    國    97    年    3     月    17    日
                  刑事第七庭    法  官  高文崇
上正本證明與原本無異。
如不服本判決，應於送達後十日內向本院提出上訴狀（須附繕
本），上訴於台灣高等法院台中分院。
                                書記官  林淑慧
中    華    民    國    97    年    3     月    17    日
附錄本案論罪科刑法條：
刑法第三十條第一項前段：
幫助他人實行犯罪行為者，為幫助犯。
刑法第三百四十六條第一項：
意圖為自己或第三人不法之所有，以恐嚇使人將本人或第三人之
物交付者，處六月以上五年以下有期徒刑，得併科一千元以下罰
金。
附表：
┌──┬─────┬──────┬──────┬─────────┐
│編號│被  害  人│犯罪時間    │被害人所在地│損失金額（新臺幣）│
├──┼─────┼──────┼──────┼─────────┤
│ 1  │癸○○    │95.5.12     │彰化縣埔心鄉│2512元            │
├──┼─────┼──────┼──────┼─────────┤
│ 2  │午○○    │95.5.8      │彰化縣社頭鄉│2853元            │
├──┼─────┼──────┼──────┼─────────┤
│ 3  │巳○○    │95.5.11     │彰化縣員林鎮│2800元（起訴書附表│
│    │          │            │            │誤載為2616元）    │
├──┼─────┼──────┼──────┼─────────┤
│ 4  │巳○○    │90.5.12     │彰化縣員林鄉│2616元（起訴書附表│
│    │          │            │            │漏載）            │
├──┼─────┼──────┼──────┼─────────┤
│ 5  │丙○○    │95.5.8      │彰化縣埔心鄉│2061元            │
├──┼─────┼──────┼──────┼─────────┤
│ 6  │戊○○    │95.5.12     │彰化縣溪湖鎮│3006元            │
├──┼─────┼──────┼──────┼─────────┤
│ 7  │辛○○    │95.5.8      │彰化縣二林鎮│2251元            │
├──┼─────┼──────┼──────┼─────────┤
│ 8  │丁○○    │95.5.9      │彰化縣林內鄉│2700元（起訴書附表│
│    │          │            │            │漏載）            │
├──┼─────┼──────┼──────┼─────────┤
│ 9  │丁○○    │95.5.9      │彰化縣林內鄉│3029元            │
├──┼─────┼──────┼──────┼─────────┤
│10  │己○○    │95.5.11     │雲林縣斗南鎮│2012元            │
├──┼─────┼──────┼──────┼─────────┤
│11  │丑○○    │95.5.11     │雲林縣斗六市│2008元            │
├──┼─────┼──────┼──────┼─────────┤
│12  │庚○○    │95.5.12（起 │雲林縣斗六市│3022元            │
│    │          │訴書附表誤載│            │                  │
│    │          │為95.5.13） │            │                  │
├──┼─────┼──────┼──────┼─────────┤
│13  │酉○○    │95.5.8      │雲林縣虎尾鎮│2555元            │
├──┼─────┼──────┼──────┼─────────┤
│14  │天○○    │95.5.11     │雲林縣古坑鄉│2207元            │
├──┼─────┼──────┼──────┼─────────┤
│15  │辰○○    │95.5.15     │嘉義縣朴子鄉│2828元            │
├──┼─────┼──────┼──────┼─────────┤
│16  │甲○○    │95.5.15     │嘉義縣東石鄉│3029元            │
├──┼─────┼──────┼──────┼─────────┤
│17  │未○○（起│95.5.15     │嘉義縣東石鄉│3009元            │
│    │訴書附表漏│            │            │                  │
│    │載）      │            │            │                  │
├──┼─────┼──────┼──────┼─────────┤
│18  │子○○    │95.5.8      │嘉義縣新港鄉│2552元            │
├──┼─────┼──────┼──────┼─────────┤
│19  │亥○○    │95.5.15     │嘉義縣新港鄉│2210元            │
├──┼─────┼──────┼──────┼─────────┤
│20  │寅○○    │95.5.12     │嘉義縣民雄鄉│2820元            │
├──┼─────┼──────┼──────┼─────────┤
│21  │申○○    │95.5.12     │嘉義縣大林鎮│3010元            │
├──┼─────┼──────┼──────┼─────────┤
│22  │乙○○    │95.5.10     │臺南縣西港鄉│2038元            │
├──┼─────┼──────┼──────┼─────────┤
│23  │卯○○    │95.5.12     │南投縣埔里鎮│2321元            │
└──┴─────┴──────┴──────┴─────────┘


司法院資訊處製作；財團法人民間司法改革基金會備份。
